最高法院刑事判決　　　　　　一○○年度台上字第一五二四號
上　 訴　 人　台灣高等法院台南分院檢察署檢察官
上訴人即被告　洪　琦
選 任辯護 人　吳永茂律師
上列上訴人等因被告殺人案件，不服台灣高等法院台南分院中華
民國九十九年十二月二十九日第二審更審判決（九十九年度上重
更(一)字第一六八號，起訴案號：台灣台南地方法院檢察署九十七
年度偵字第一八一三八號、九十八年度偵字第八一五、一二四六
號），提起上訴，本院判決如下：
    主  文
原判決及第一審關於殺人、對劉芳瑜恐嚇危害安全部分之判決均
撤銷。
洪琦殺人，處無期徒刑，褫奪公權終身。
    理  由
原判決認定：上訴人即被告（下稱被告）洪琦與劉芳瑜原係大學
同班同學，曾為男女朋友關係，雙方於民國九十七年八月間，因
感情生變而分手。同年十一月十日，被告經劉芳瑜親口告知，另
與同班同學顏嘉德交往後，萬念俱灰，除起意殺害劉芳瑜，再同
歸於盡，時以口頭、電話、簡訊或在網路上留言，對劉芳瑜揚言
：「妳帶走我全部，我也要帶妳走」等語外，並對顏嘉德氣憤難
消，與之相約在台南縣麻豆鎮（現已改制為台南市麻豆區）河堤
旁打鬥，亦欲予以殺害，經同學勸阻未果。顏嘉德因恐被告對劉
芳瑜不利，乃搬至台南縣麻豆鎮關帝廟十六之十六號劉芳瑜之租
處，以就近保護劉芳瑜。同年十二月十六日上午九時許，被告酒
後在學校教室鬧事，經校方送醫後通知家長帶回台北住處。翌（
十七）日上午八、九時許，被告未告知家人即自行駕駛家中之10
67－MS號自用小客車，返回台南麻豆，家人發現車輛不見，乃打
電話詢問被告，被告佯稱前往麻豆租屋處取行李以為搪塞，並展
開其殺害劉芳瑜（及顏嘉德）後，同歸於盡之計畫。同日下午三
時五十七分許，先在台南縣佳里鎮（現已改制為台南市佳里區）
「大潤發」賣場，購買五公升裝礦泉水四桶、五公升裝沙拉油一
桶、三公斤裝木炭二包。再於翌（十八）日清晨五時二十六分許
，駕駛上開車輛前往加油站加油，並將前一日所購買之四桶礦泉
水倒出，以空桶盛裝汽油，計畫駕車撞死劉芳瑜後，將之載往台
南縣新市鄉（現已改制為台南市新市區）之向日葵花田，以汽油
、木炭、沙拉油及預備之小型瓦斯罐引燃汽車自焚，並焚燒劉芳
瑜之遺體。準備妥當，即駕車至台南縣麻豆鎮關帝廟十六之十六
號劉芳瑜租屋處附近，等候劉芳瑜出門。同日上午八時許，被告
見顏嘉德騎乘P5K－166號機車搭載劉芳瑜出門，更激發其怒氣，
欲置二人於死地，而駕車尾隨，沿麻豆鎮○○○路（南一七六線
公路）由西往東行駛，至南一七六線公路二二‧四公里處時，顏
嘉德發覺被告緊跟在後，乃加速至時速約七十公里，被告即基於
殺害劉芳瑜及顏嘉德之犯意，以高於時速七十公里之速度，自後
猛烈撞擊顏嘉德所騎乘之機車，將二人撞飛，劉芳瑜從機車後座
彈起，先撞擊被告所駕駛車輛之擋風玻璃，再摔落於內側快車道
，顏嘉德則摔落於外側快車道，機車被撞擊倒地後，滑行長達一
三五‧三公尺始停止。被告見劉芳瑜已倒地不起，接續其殺人之
犯意，在前方迴轉後逆向行駛，以時速五至十公里之速度，從躺
在地上，尚有呼吸之劉芳瑜身上輾過，並撞開蕭瑋婷（當時亦在
場之同學）所騎乘，為防護劉芳瑜而停放在其身後之車號MBP－8
66號機車，繼續前行後迴轉，再以時速四十至五十公里之速度，
向劉芳瑜躺臥之車道駛來，顏嘉德見狀即在劉芳瑜前方護衛、阻
擋。被告明知顏嘉德站在劉芳瑜前方，仍接續其殺害顏嘉德及劉
芳瑜之犯意，再朝顏嘉德衝撞，並第二次從劉芳瑜身上輾過，顏
嘉德受衝撞後，趴倒在被告車輛之引擎蓋上，汽車續朝安全島衝
撞，左前輪跨上安全島，致顏嘉德滾下引擎蓋。被告旋即倒車至
劉芳瑜前方，打開後行李廂，下車欲將劉芳瑜抱上車，因力氣不
足，且在旁之同學袁本成、蕭瑋婷及路人亦上前阻止而未果。嗣
警方據報前往處理，當場查獲被告。劉芳瑜雖經送醫急救，仍因
蜘蛛網膜下腔出血、腦挫傷、第一頸椎脫位、多處肋骨骨折及肺
臟破裂併氣血胸、腹腔臟器破裂出血及恥骨骨折等，致神經性、
低血溶性及呼吸性休克，於九十七年十二月十八日上午十時三十
五分死亡。顏嘉德雖倖免於難，仍因被告之撞擊，致受有頸部挫
傷、左肘、雙手、右臀、雙膝多處擦傷等情（被告另被訴對顏嘉
德恐嚇危害安全部分，業經原審於上訴審時，改判無罪確定）。
係以上開事實，業據顏嘉德指證綦詳，核與目擊證人蕭瑋婷、袁
本成結證之情節相符。被告對於其有殺害劉芳瑜之犯意，及曾表
示「妳帶走我全部，我也要帶妳走」等情，均無異詞，且就其先
到大賣場購買容器、木炭、沙拉油，至加油站加油，將汽油盛裝
於前揭容器，並準備小型瓦斯罐就緒後，再開車到劉芳瑜租屋處
附近等候，待顏嘉德騎乘機車搭載劉芳瑜出門，即在後尾隨，旋
於前揭時地以高速衝撞劉芳瑜、顏嘉德，致劉芳瑜死亡、顏嘉德
成傷之過程，亦坦白承認。並有加油站監視器之照片八張、購買
前揭物品之發票二張、扣押物品目錄表、車損照片、以礦泉水容
器盛裝之汽油、沙拉油、木炭等之照片及道路交通事故現場圖等
附卷可稽。而被害人劉芳瑜因被告駕車以高速衝撞再予來回輾壓
，致蜘蛛網膜下腔出血、腦挫傷、第一頸椎脫位、多處肋骨骨折
及肺臟破裂併氣血胸、腹腔臟器破裂出血及恥骨骨折，造成神經
性、低血溶性及呼吸性休克死亡等情，有解剖筆錄、相驗屍體證
明書、相驗及解剖照片、法務部法醫研究所解剖報告書、鑑定報
告書等在卷可資證明。另被害人顏嘉德亦因之而受有頸部挫傷、
左肘、雙手、右臀、雙膝多處擦傷等情，亦有財團法人台灣基督
長老教會新樓醫院診斷證明書在卷可憑。被告雖否認有殺害顏嘉
德之犯意，辯稱開車予以衝撞，祇想讓顏嘉德摔車而已。又其雖
想將劉芳瑜帶走，與之同歸於盡，而有意殺害劉芳瑜，但不確定
有否再對之輾壓二次云云。然而，(1)被告於警詢時已承認「我開
車尾隨在劉芳瑜（與顏嘉德）機車後方，然後大踩油門自後撞上
去，看到他們兩人飛出去」，核與顏嘉德證述伊與劉芳瑜遭被告
撞飛出去等語相符。證人即到場處理之警員王世宗，亦到庭證述
機車倒地之刮痕長達一三五‧三公尺，並有道路交通事故現場圖
之記載可憑。足見被告係在高速行駛中，予以衝撞。(2)被告在檢
察官偵查中，坦承於高速撞飛劉芳瑜、顏嘉德倒地後，又迴轉輾
過劉芳瑜之身體二次。核與顏嘉德、蕭瑋婷、袁本成等人，證述
被告將劉芳瑜、顏嘉德撞飛倒地後，又駕車迴轉，不顧顏嘉德站
在劉芳瑜身體前方護衛、阻擋，仍朝顏嘉德、劉芳瑜方向衝撞，
將顏嘉德撞趴在車輛引擎蓋上，及先後二次輾過劉芳瑜身體之事
實相符。又解剖劉芳瑜之遺體，有二處輾壓傷痕，經法務部法醫
研究所鑑定結果，係輾壓二次，業經鑑定人潘至信法醫師到庭結
證在卷，並有鑑定報告書附卷可憑。足徵劉芳瑜被撞倒後，再遭
被告輾壓二次。辯護意旨以「袁本成於警詢時，證稱被告僅輾壓
劉芳瑜身體一次」。經查閱警詢筆錄，袁本成於警詢時係證稱「
被告輾壓劉芳瑜身體二次」，選任辯護人應有誤會。(3)被告於偵
查中供稱：「我（先前）約他（指顏嘉德）去那邊（指河堤）是
要打架，置他於死地」。並於第一審法院承認：「有跟他（指顏
嘉德）打架一次，那是對他很憤怒，想致他於死地」。被告邀約
顏嘉德打鬥之情形，並據顏嘉德證述在卷。則被告與劉芳瑜感情
生變分手後，因怪罪於顏嘉德之介入，氣憤難消，於邀約顏嘉德
打鬥時，即有將之殺害之意思。嗣於發現顏嘉德以機車搭載劉芳
瑜出門，更激起怒氣，欲置二人於死地，而以高於時速七十公里
之速度，從後衝撞，致將劉芳瑜、顏嘉德二人撞飛，機車倒地之
刮痕長達一三五‧三公尺，其撞擊力，極為猛烈。被告並於劉芳
瑜倒地不起後，明知顏嘉德站在劉芳瑜前方護衛、阻擋，猶以時
速四十至五十公里之速度，朝顏嘉德身體衝撞，將顏嘉德撞趴在
車前引擎蓋上，再衝撞安全島，致顏嘉德滾下引擎蓋，足徵被告
除對劉芳瑜有殺人之故意外，對於顏嘉德亦有殺人之故意。所辯
無殺害顏嘉德之犯意，不足採信。(4)關於被告在案發當時之精神
狀況，經第一審法院囑託行政院衛生署嘉南療養院（下稱嘉南療
養院）鑑定結果，其結論為：「綜合洪員（即被告，下同）之過
去史、犯案經過、理學及實驗室檢查、精神狀態檢查與心理衡鑑
結果，研判其精神狀態：洪員目前意識清楚，其對整個犯案動機
及犯行經過相關之人、時、地、物與歷程能夠清楚回答，完整性
與清晰度尚佳，且與筆錄等記載相符，顯示其就犯行當時，未受
精神病症狀之影響而使其降低認知能力與判斷力。整體評估洪員
之認知功能，對於一般法律及道德規範，可知其是非對錯，其辨
識與理解能力較一般常人並無顯著減低之情形。因此其在接受及
判斷外在環境刺激、自我抉擇與行為決定上，仍具有認識與了解
現實與社會規範的認知能力，且能自由決定其意思『亦即並未喪
失或減低辨識其行為違法之能力，或因此欠缺或減低依其辨識而
行為之能力』。……」有嘉南療養院之鑑定報告書在卷可憑。被
告於案發前雖有情緒不穩定情形，但其對外界事理之判斷仍有清
楚之認識，並無較一般人減低之情狀。再參酌被告為遂行其殺人
計畫及與劉芳瑜同歸於盡，於行為前，先備妥容器、木炭、沙拉
油、汽油、小型瓦斯罐等，再駕駛車輛逐步實行其殺人計畫，足
見被告於案發當時之精神狀況，其辨識行為違法或依其辨識而行
為之能力，並無顯著降低。因認被告確有前揭故意殺人犯行，為
其所憑之證據及認定之理由。而以檢察官上訴意旨，認被告殺害
劉芳瑜既遂與殺害顏嘉德未遂犯行，應分論併罰，且指摘第一審
判決量刑過輕，為無足採。另被告上訴意旨，除否認有殺害顏嘉
德之犯意及否認二次輾壓劉芳瑜外，併指摘第一審判決量刑過重
，亦不可採等情，於理由詳加說明及指駁。因以被告所為，係一
行為同時觸犯刑法第二百七十一條第一項、第二項之殺人、殺人
未遂罪，應依同法第五十五條想像競合犯規定，從一重之殺人罪
處斷。被告先揚言「帶走」劉芳瑜，進而對之實行殺人行為，其
先前之危險行為，應為嗣後之實害行為所吸收，不另論罪。又被
告先以汽車衝撞，再予重復輾壓，為同一殺人行為之接續舉動。
乃撤銷第一審關於殺人部分之判決，適用刑法第二百七十一條第
一項、第二項、第五十五條、第三十七條第一項規定，論被告以
殺人罪，並審酌被告與劉芳瑜原為男女朋友，因感情生變而分手
，且於知悉劉芳瑜另結交男友顏嘉德後，竟起意殺人，依計畫逐
步實行，駕駛車輛衝撞，將劉芳瑜、顏嘉德二人撞飛後摔落地面
，復不顧顏嘉德之護衛、阻止，再予來回撞擊、輾壓，致一死一
傷，劉芳瑜死亡後，使其親人哀痛逾恆。惟被告當時隻身離家就
學，其原本內向、壓抑之個性，在愛情破滅、感情受挫之情況下
，因憤恨之情緒，鑄成大錯，嗣後已請其家人給付對方新台幣（
下同）九百萬元賠償金，以期稍減劉芳瑜雙親之哀傷等一切情狀
，量處無期徒刑，褫奪公權終身，原無不合。檢察官上訴意旨略
以：(一)、原判決認定，被告計畫駕車撞死劉芳瑜後，載走劉芳瑜
，前往台南縣新市鄉之向日葵花田，再以汽油、木炭、沙拉油、
小型瓦斯罐引燃汽車自焚，並焚燒劉芳瑜之遺體。惟被告基於殺
人之犯意，開車追撞劉芳瑜、顏嘉德，致劉芳瑜倒地不起，又兩
度輾壓劉芳瑜之身體，已使劉芳瑜休克無法動彈。被告若真要引
燃汽車自焚，並焚燒劉芳瑜之遺體，何以不在現場引火自焚？反
而試圖將劉芳瑜之身體抱上後車廂？且被告若欲與劉芳瑜同歸於
盡，為何開車時還戴安全帽？其準備汽油等物之目的，是否祇是
想滅屍？原判決未予說明，有理由不備之違法。(二)、被告僅因劉
芳瑜與其分手，即以兇殘之手段殺害劉芳瑜，原審僅量處無期徒
刑，無法回應社會及被害人家屬之期待云云。被告上訴意旨略以
：(一)、原判決已說明「證人袁本成、黃鈞威、王聽獻等三人於警
詢中之證述，核與其等於偵訊、原審（指第一審）審理時之證詞
大致相符，是其等於司法警察調查中所為之陳述，已非不可或缺
，自無必要性，而均無證據能力」。惟另又記載「選任辯護人為
被告辯護稱證人袁本成於警詢亦證稱被告僅輾壓劉芳瑜身體一次
云云，經查閱筆錄，袁本成於警詢時仍證稱輾壓劉芳瑜身體二次
（見警卷第二十一頁），選任辯護人應有誤會」云云。先係認定
袁本成之警詢陳述為傳聞證據而不予採用，然又引用袁本成於警
詢時係陳述被告輾壓劉芳瑜二次，非選任辯護人所稱「袁本成於
警詢時證稱被告僅輾壓劉芳瑜身體一次」，為指駁辯護意旨之依
據，有理由矛盾之違法。(二)、原判決依據顏嘉德於第一審法院證
述：「……案發前洪琦有透過電話對劉芳瑜恐嚇說要帶她一起走
」。袁本成於偵查中證稱：「以前洪琦跟我住同一層，他因為感
情精神不好晚上常常大哭，有一次他說最好的辦法就是跟劉芳瑜
同歸於盡」。蕭瑋婷於第一審法院亦證稱：「看過無名網站，洪
琦留言給劉芳瑜，表示『妳帶走我全部，我也要帶妳走』」等語
。因而認定「洪琦與劉芳瑜係大學同班同學，並為男女朋友，於
九十七年八月間因感情生變分手。同年十一月十日，經劉芳瑜告
知與同班同學顏嘉德交往後，萬念俱灰，起意殺害劉芳瑜後同歸
於盡。即時以口頭、電話、手機簡訊或在網站上留言，恐嚇劉芳
瑜稱：『妳帶走我全部，我也要帶妳走』等語，致劉芳瑜心生畏
懼」。惟被告於原審已表示「……對劉芳瑜說妳帶走我全部，我
也要帶妳走，是在我自己的網路部落格寫的，言語或手機裡面，
都是要求復合的言語，並無恐嚇之意思」。原審未依職權調查簡
訊之紀錄及網站之資料，僅依前揭證述，即認定被告有對劉芳瑜
恐嚇「妳帶走我全部，我也要帶妳走」，違反證據法則，且有調
查未盡之違法。(三)、被告所犯恐嚇危害安全罪與殺人罪之間，無
低度行為與高度行為之關係，且殺人行為不一定伴隨有恐嚇行為
。原判決竟認為：被告先揚言「帶走」劉芳瑜，進而對之實行殺
人行為，先前之危險行為，應為其後殺人之實害行為所吸收，不
另論罪。其所為論斷，違背四十二年台上字第四一○號判例。(四)
、被告雖圖謀與劉芳瑜共死，但無法預料劉芳瑜於九十七年十二
月十八日是否外出，是否使用交通工具。故所謂犯罪計畫，僅在
於帶走劉芳瑜，再一起死去。並非自始即計畫駕車將之撞死，再
予載走。原判決事實認定「翌（十八）日清晨五時二十六分許，
……計畫駕車撞死劉芳瑜後，抱走劉芳瑜，……」。理由且說明
「被告因情變而起意殺害劉芳瑜後同歸於盡，並逐步按計畫（實
行）……」。前後不相一致，有理由矛盾、理由不備之違法。(五)
、被告犯罪之動機，在於自認自己才是劉芳瑜正確之選擇（對象
），劉芳瑜因一時受到蒙蔽無法體認，而謀與劉芳瑜同死，意在
二人共赴黃泉，長相廝守，無殺害顏嘉德之意思。故被告駕駛汽
車從後撞擊劉芳瑜、顏嘉德，在於阻止劉芳瑜、顏嘉德離開，並
無殺害劉芳瑜、顏嘉德之意思。原判決預設被告「計畫駕車撞死
劉芳瑜」之錯誤前提，進而認定被告以汽車撞擊劉芳瑜、顏嘉德
，在於殺害劉芳瑜、顏嘉德，未說明所憑之證據，有判決不依證
據及理由不備之違法。(六)、原判決依據被告於偵查中供稱：「我
（先前）約他（指顏嘉德）去那邊（指河堤）是要打架，置他於
死地，……」及於第一審法院供稱：「有跟他（指顏嘉德）打架
一次，那是對他很憤怒，想致他於死地，……」。前揭內容，並
據顏嘉德證述在卷。因而認定被告基於殺害劉芳瑜及顏嘉德之犯
意，以高於時速七十公里之速度，自後猛烈撞擊顏嘉德所騎乘之
機車，將二人撞飛，……且明知顏嘉德站在劉芳瑜身體前方阻擋
，仍接續其殺害顏嘉德及劉芳瑜之犯意，再以時速四十至五十公
里之速度朝顏嘉德衝撞，並第二次從劉芳瑜身上輾過，顏嘉德受
衝撞後，趴倒在被告車輛之引擎蓋上，被告續朝安全島衝撞，使
顏嘉德滾下引擎蓋，……。然被告與顏嘉德相約河堤之人、事、
時、地各為何？顏嘉德所受之傷勢及部位為何？被告是否攜帶器
械或祇是徒手？前後兩事件，相距多久？被告對顏嘉德之情緒，
是否延續至本件？原判決並未論及，即逕將二事件作成聯結，認
定於打鬥時即萌生殺害顏嘉德之犯意，已有可議。況被告於第一
審一再陳稱：「我對（殺害）劉芳瑜我沒有意見，……我的動機
是要與劉芳瑜同歸於盡，我沒有要致顏嘉德於死。……我承認先
前祇想要致顏嘉德於死地，還沒有想到劉芳瑜的部分，剛好那時
洪曉慧出獄，我就想到了如果殺了顏嘉德會變成第二個洪曉慧，
才想祇要跟劉芳瑜同歸於盡」。可知被告一開始雖曾萌生對付顏
嘉德之念頭，但於遂行本件犯罪行為時，已無殺害顏嘉德之意思
。原審未斟酌上情，有判決不備理由、違反採證法則之違法。(七)
、原判決依據嘉南療養院對被告之精神鑑定結果，認定「被告案
發當時之精神狀況，其辨識行為違法或依其辨識而行為之能力，
並無顯著降低之情」。惟該鑑定報告記載，被告於鑑定時敘述「
但衝撞後看到被害人還會動，就倒車再撞一次」，因認「洪員（
被告）對犯案當時的狀況仍有清楚記憶」，但被告於鑑定時，並
未如此陳述。經選任辯護人向原審法院聲請調閱嘉南療養院精神
鑑定時之全程錄音、錄影或全部文字記錄，據函復「錄音已刪除
未留存檔案」，而檢附病歷資料影本。原審未進一步調查，逕以
該鑑定報告書作為判決之基礎，未盡調查之能事。(八)、嘉南療養
院之鑑定報告，關於被告犯罪當時是否喪失行為控制力或控制力
有減輕之情形，前後矛盾。原判決僅引用不利於被告之部分，對
於該鑑定報告所載「……不能排除其具有某種情緒不穩定之人格
違常傾向。此種情緒不穩定之人格在面對壓力與挫折，其自卑及
反抗心理極度增強時，則失去對情感緊張、敵意及衝動之控制力
，其內心深處對被害人懷著愛慕與依戀的情感，在被拒絕時感到
極端的痛苦與絕望，遂在攻擊衝動的驅使下，促動殺機……」等
語，未加以斟酌，有理由不備之違法。(九)、被告於案發前，有長
達四個月睡眠、情緒等精神上問題，因不知如何紓解，而以酒精
麻痺自己，造成行為脫序。案發當時，被告之精神狀況已達耗弱
，其認知及控制行為能力明顯降低，得適用刑法第十九條（第二
項）規定減輕其刑。被告之選任辯護人於原審，已提出被告在台
北亞東醫院精神科之求診資料及柳營奇美醫院精神科之病歷資料
。原審未採納上開有利於被告之證據，復未說明不採之理由，有
理由不備之違法。(十)、本件於九十八年六月三日實施鑑定時，距
離案發時間已逾半年，被告於羈押期間經由輔導人員及父母之勸
說，心情已漸平復，自不得以被告嗣後之陳述，來判斷案發當時
之心理狀態。又被告於案發前之九十七年十二月十五日，曾至奇
美醫院柳營分院求診，原審之選任辯護人於原審，已請求傳訊上
開醫院之王盈彬醫師。原審未予傳訊，復未說明無傳訊之必要，
有理由不備之違法。(十一)、本件除由被告之家人給付對方九百萬元
賠償金外，另由保險人國泰保險股份有限公司給付汽車強制險一
百五十萬元。原審未依據刑法第五十七條規定，審酌由保險公司
給付之汽車強制險一百五十萬元部分，有證據上理由矛盾之違法
。又被告於案發前，精神狀況已脫序，當時年僅二十一歲，並無
前科，且於犯罪後坦承犯行，極思補償被害人家屬之損害。原判
決錯認被告有殺害顏嘉德之犯意，量處無期徒刑，顯未斟酌刑法
第五十七條之規定，難謂無違背法令云云。惟查：(一)、關於刑之
量定，係實體法賦予法院得依職權裁量之事項，苟已以行為人之
責任為基礎，審酌刑法第五十七條各款所列事項而未逾越法律所
規定之範圍，或濫用其權限，即不得任意指摘為違法，以為第三
審上訴之理由。刑法第二百七十一條第一項之殺人罪，其法定本
刑為「死刑、無期徒刑或十年以上有期徒刑」。原審如何依據前
揭規定，就刑法第五十七條各款所列事項，審酌被告之一切情狀
，量處無期徒刑，已詳為說明（見原判決第二十五頁第一行至第
二十一行）。此乃事實審法院職權之適法行使，並未逾越法律所
規定之範圍，或濫用其權限。又被告請其家人給付對方九百萬元
賠償金部分，原審於量刑時已為審酌。至於汽車強制險一百五十
萬元部分，係依強制汽車責任保險法第七條規定「因汽車交通事
故致受害人傷害或死亡者，不論加害人有無過失，請求權人得依
本法規定向保險人請求保險給付或向財團法人汽車交通事故特別
補償基金請求補償」所為之給付。該項保險給付或補償，依前揭
規定，不論加害人有無過失，請求權人均得請求，自不影響原審
法院依刑法第五十七條各款所列事項之審酌。檢察官上訴意旨泛
言原判決量刑過輕；被告上訴意旨則稱原判決量刑過重，係對於
原判決已說明事項及屬原審採證認事職權之適法行使，依憑己見
而為不同之評價，均無理由。(二)、第三審為法律審，應以第二審
判決所確認之事實為判決基礎，故於第二審判決後不得主張新事
實或提出新證據而資為第三審上訴之理由。被告之選任辯護人在
原審，雖具狀請求向嘉南療養院調閱精神鑑定時之全程錄音、錄
影或全部文字記錄。經原審函調結果，據函復「報告完成後，已
將錄音檔刪除」，「檢附病歷相關影本資料」供參考，有嘉南療
養院之復函在卷可稽。原審於審判期日，依法調查上開證據（提
示嘉南療養院鑑定報告書、復函及其附件，並告以要旨），被告
及其選任辯護人均答稱「無意見」，並未請求再向嘉南療養院調
查何事項，其後審判長並訊問「尚有何證據請求調查？」時，被
告及其選任辯護人均答稱「無」，有審判筆錄之記載可查（見原
審更(一)卷第一七五頁背面、第一七六頁背面、第一七七頁）。其
待上訴本院後，指稱原審未進一步調查，逕以該鑑定報告書作為
判決之基礎，未盡調查之能事云云。係在法律審始為此項主張，
泛言「原審未進一步調查」，自無理由。(三)、刑事訴訟法第三百
七十九條第十款所稱應調查之證據，係指與待證事實有重要關係
，在客觀上為法院認定事實及適用法律之基礎者而言。而證據與
待證事實是否有重要關係，應以該證據所證明者能否推翻原審判
決所確認之事實，而得據以為不同之認定為斷，若非上述情形之
證據，既非待證事實所關重要之點，即欠缺調查之必要性，本不
屬於上開應調查證據之範圍，其未予調查，自與應於審判期日調
查之證據未予調查之情形不同。又當事人、代理人、辯護人或輔
佐人聲請調查之證據，法院認為不必要者，得以裁定駁回之，而
「待證事實已臻明瞭無再調查之必要者」，應認為不必要，刑事
訴訟法第一百六十三條之二第一項、第二項第三款定有明文。被
告之選任辯護人在原審，雖具狀請求傳訊奇美醫院柳營分院之王
盈彬醫師，其待證事實為：被告曾於案發前之九十七年十二月十
五日至奇美醫院柳營分院求診，「請傳訊王盈彬醫師，就九十七
年十二月十五日看診時，被告之精神狀況加以說明」（見原審更
(一)卷第六十五頁）。然關於被告在案發當時之精神狀況，業經第
一審法院囑託嘉南療養院鑑定，經鑑定結果，被告於案發當時之
精神狀況，「其辨識行為違法或依其辨識而行為之能力，並無顯
著降低」，有鑑定報告書在卷可憑。原審審酌前揭鑑定報告書內
容，並參酌被告於行為前及行為時之全部情狀，予以綜合判斷，
已詳細說明被告於案發當時之精神狀況，其辨識行為違法或依其
辨識而行為之能力，並無顯著降低情形，事實已臻明確，並無未
臻明瞭之處。原審未予傳喚王盈彬為無益之調查，自與應於審判
期日調查之證據未予調查之情形不同。原審雖漏未駁回此部分調
查證據之聲請，但顯然於判決結果無影響，不得為上訴之理由。
另「精神耗弱人（刑法修正前用語）之行為，依刑法第十九條第
二項之規定，僅係得減輕其刑，並非必減，即係法院依職權自由
裁量之事項，原判決既未減輕其刑，事實欄與理由欄關於上訴人
是否精神耗弱人之記載與敘述，依刑事訴訟法第三百八十條之規
定，自屬於判決無影響」（參考本院七十八年台上字第三九四九
號判例）。上訴意旨指稱，原審未採納被告在台北亞東醫院精神
科之求診資料及柳營奇美醫院精神科之病歷資料，以審酌有無得
依刑法第十九條第二項規定減輕其刑之情形，復未說明不採之理
由，有理由不備之違法云云，參酌前揭判例意旨，亦難認有理由
。(四)、關於袁本成在警詢時之陳述，因與其在檢察官偵查中及第
一審法院結證之內容並無不符，而欠缺採為證據之「必要性」，
認無證據能力，原判決已為說明。嗣因被告之選任辯護人，指稱
「證人袁本成於警詢時，證稱被告僅輾壓劉芳瑜身體一次」。然
袁本成於警詢時，自始即證稱被告輾壓劉芳瑜之身體「二次」，
因辯護人以「與卷證內容不符」之資料，以為辯護，原判決始說
明「選任辯護人應有誤會」予以指駁，並非積極引用袁本成在警
詢時之陳述，採為有罪判決之依據。上訴意旨猶對此部分再為指
摘，顯無理由。(五)、原判決認為，被告先揚言「帶走」劉芳瑜，
再進而對之實行殺人行為，其先前之危險行為，應為嗣後之實害
行為所吸收，不另論罪，已詳為說明。本件情形，與本院四十二
年台上字第四一○號判例意旨所闡釋之內容（販賣毒品行為與輸
入毒品行為，無吸收關係），完全無涉。上訴意旨指稱，原判決
違背本院四十二年台上字第四一○號判例，為無理由。又刑事被
告之上訴，以受有不利益之裁判，為求自己利益起見請求救濟者
，方得為之，故被告不得為自己之不利益而提起上訴。原判決認
為被告先前揚言「帶走（指殺害）」劉芳瑜之危險行為，為嗣後
殺害劉芳瑜之實害行為所吸收，不另論罪，自屬有利於被告。如
依上訴意旨所稱，被告所犯恐嚇危害安全罪與殺人罪之間，無吸
收關係，即應依數罪併罰，顯然不利於被告，而與上訴制度之本
旨相違，此部分指摘，亦難謂有理由。(六)、事實之認定與證據之
取捨，乃事實審法院之職權，苟其事實之認定及證據之取捨，並
不違背經驗法則與論理法則，即不容任意指為違法而執為上訴第
三審之理由。檢察官及被告其餘上訴意旨，泛言原判決違背法令
，但依其所述內容，僅係對於原判決已說明事項及屬原審採證認
事職權之適法行使，持憑己見而為不同之評價，或對於不足以影
響判決本旨之枝微末節，以自己之說詞，任意指摘，亦均無理由
。惟第一審判決認被告對劉芳瑜「恐嚇危害安全」與「殺人」，
係數罪關係，而依恐嚇危害安全、殺人，論以二罪（被告另被訴
對顏嘉德恐嚇危害安全部分，業經原審於上訴審時，改判無罪確
定）。原判決既認定，被告揚言「帶走」劉芳瑜（恐嚇危害安全
）之危險行為，應為殺人之實害行為所吸收，不另論罪。於此情
形，即應將第一審判決關於殺人及對劉芳瑜恐嚇危害安全部分均
撤銷，方為適法。乃原判決僅將第一審判決關於殺人部分撤銷，
致第一審所為被告對劉芳瑜恐嚇危害安全之有罪判決仍然存在，
自有判決不適用法則之違法。然上開違誤並不影響於事實之確定
，本院可據以為裁判，應由本院將原判決及第一審關於殺人、對
劉芳瑜恐嚇危害安全部分之判決均撤銷，並自為判決。仍同原審
依刑法第二百七十一條第一項、第二項、第五十五條規定，從一
重論以殺人罪。併同原審，審酌被告前揭犯罪情狀，仍量處無期
徒刑，並依法宣告褫奪公權終身，以資適法。
據上論結，應依刑事訴訟法第三百九十七條、第三百九十八條第
一款，刑法第二百七十一條第一項、第二項、第五十五條、第三
十七條第一項，判決如主文。
中    華    民    國  一○○  年    三    月  三十一  日
                      最高法院刑事第四庭
                          審判長法官  謝  俊  雄  
                                法官  陳  世  雄  
                                法官  魏  新  和  
                                法官  徐  文  亮  
                                法官  吳  信  銘  
本件正本證明與原本無異
                                      書  記  官  
中    華    民    國  一○○  年    四    月    六    日
                                                     M
附錄：本件論罪法條
刑法第二百七十一條
殺人者，處死刑、無期徒刑或十年以上有期徒刑。 
前項之未遂犯罰之。
預備犯第一項之罪者，處二年以下有期徒刑。